臺灣基隆地方法院民事判決　　　　　　　 94年度訴字第118號
　　原　　　告　中華商業銀行股份有限公司
　　法定代理人　甲○○
　　訴訟代理人　丁○○
　　被　　　告　乙○○
　　　　　　　　丙○○
上列當事人間分配表異議之訴事件，本院於民國94年5 月11日言
詞辯論終結，並判決如下：
    主      文
原告之訴駁回。
訴訟費用由原告負擔。
    事實及理由
一、按債權人或債務人對於分配表所載各債權人之債權或分配金
    額有不同意者，應於分配期日一日前，向執行法院提出書狀
    ，聲明異議。執行法院對於前條之異議認為正當，而到場之
    債務人及有利害關係之他債權人不為反對之陳述或同意者，
    應即更正分配表而為分配。異議未依前項規定終結者，應就
    無異議之部分先為分配。依前條第一項更正之分配表，應送
    達於未到場之債務人及有利害關係之他債權人。前項債務人
    及債權人於受送達後三日內不為反對之陳述者，視為同意依
    更正分配表實行分配。其有為反對陳述者，應通知聲明異議
    人。又異議未終結者，為異議之債權人或債務人，得向執行
    法院對為反對陳述之債權人或債務人提起分配表異議之訴（
    強制執行法第三十九條第一項、第四十條、第四十條之一、
    第四十一條第一項規定參照）。查本件執行法院（本院執行
    處）係於民國94年3 月4 日附送原分配表函知各該當事人應
    於94年3 月21日下午3 時之分配期日到場，執行債權人即原
    告則於94年3 月16日針對上開分配表具狀聲明異議；經執行
    法院暫緩分配，並於94年3 月23日將執行債權人即原告之上
    開異議意旨函知各該債務人、債權人後，參與分配債權人即
    被告乙○○則於94年3 月28日具狀表示不同意按執行債權人
    即原告之陳述變更分配表；執行法院雖尚未將上開不同意變
    更分配表之意旨函知執行債權人即原告，然執行債權人即原
    告業於94年3 月31日具狀向本院提起本件分配表異議之訴，
    應無不合。先予敘明。
二、原告起訴主張：緣原告對被告丙○○有新臺幣（下同）4,16
    7,892元及自92年12月1 日起至清償日止，按年息8.4% 計算
    之本金暨利息債權，並已取得執行名義；嗣原告並於93年8
    月27日（撰狀日），具狀向執行法院（本院執行處）聲請強
    制執行，而經執行法院以本院93年度執字第6250號執行事件
    受理在案；嗣執行法院依法查封被告丙○○所有，坐落基隆
    市○○區○○段第373、374、375、361地號等四筆土地以後
    ，被告乙○○則以被告丙○○亦積欠渠3,800,000 元未還，
    且上開四筆土地中之基瑞段第374、375地號二筆土地（下稱
    系爭土地），復業經被告丙○○為渠設定本金最高限額3,90
    0,000 元之抵押權為由，向執行法院具狀聲明參與分配；又
    基隆市○○區○○段第373、374、375、361地號等四筆土地
    ，經執行法院實行拍賣後，係由第三人以6,193,005 元之總
    金額拍定在案。執行法院遂據此為分配表之製作。茲據該分
    配表之記載，原告固僅能獲償1,027,907 元；惟查，被告丙
    ○○與被告乙○○實乃同胞手足，則被告乙○○聲明參與分
    配之3,800,000 元抵押債權究否存在，誠屬可疑，參之被告
    乙○○雖聲明參與分配，然其並未提出與被告丙○○間有關
    前揭3,800,000 元抵押債權之資金往來證明，由此可見，被
    告乙○○實未交付被告丙○○任何項款，則上開3,800,000
    元之消費借貸契約自亦無由成立。爰以被告乙○○聲明參與
    分配之3,800,000 元抵押債權乃被告丙○○、乙○○為稀釋
    原告可得受償之金額所虛列為由，提起本件分配表異議之訴
    ，並為先位、備位聲明如下：
  (一)先位聲明：
  1.本院93年度執字第6250號清償票款強制執行事件，於94年3
    月4 日製作之強制執行金額計算書分配表中，被告乙○○得
    受分配之金額3,800,000 元應予剔除不列入分配。
  2.確認被告丙○○所有之系爭土地，經基隆市信義區地政事務
    所以91年基信字第117190號收件，91年10月3 日登記，以被
    告乙○○為權利人，權利價值3,900,000 元，權利存續期間
    自91年8 月20日起至96年8 月20日止，債務人暨設定義務人
    為被告丙○○之抵押債權不存在。
  3.被告乙○○應將前項抵押權設定登記予以塗銷。
  4.訴訟費用由被告連帶負擔。
  (二)備位聲明：
  1.被告就系爭土地，經基隆市信義地政事務所以91年基信字第
    117190號收件，91年10月3 日登記，以被告乙○○為權利人
    ，權利價值3,900,000 元，權利存續期間自91年8 月20日起
    至96年8 月20日止，債務人暨設定義務人均為被告丙○○之
    抵押債權設定行為應予撤銷。
  2.被告乙○○應將前項抵押權設定登記予以塗銷。
  3.訴訟費用由被告連帶負擔。
三、被告則以下列情詞抗辯，並求為駁回原告之訴：
    緣被告丙○○曾分別於89年10月17日、89年10月19日、89年
    11月15日、90年1 月12日，向被告乙○○借款1,600,000 元
    、1,700,000 元、300,000 元、200,000 元，總計3,800,00
    0 元；而上開四筆借款資金，其中部分乃被告乙○○之自有
    存款，部分則係被告乙○○向第一商業銀行朴子分行借貸而
    來。茲被告丙○○與被告乙○○雖為同胞兄弟，然至親間之
    資金往來，本屬平常，是被告乙○○於被告丙○○借貸之初
    ，本未要求被告丙○○書立相關借據，亦未要求被告丙○○
    提供擔保。乃被告丙○○嗣竟投資失利，為表示對同胞手足
    之債務負責，被告丙○○乃先於91年10月3 日，以其所有之
    系爭土地，向基隆市信義地政事務所辦理抵押債權人為被告
    乙○○，擔保債權範圍為3,900,000 元之抵押權設定登記；
    再於91年10月5 日，簽立曾向被告乙○○借款3,800,000 元
    之借據乙紙。準此以觀，被告乙○○與被告丙○○間，不僅
    3,800,000 元之消費借貸債權債務關係明確，系爭土地之抵
    押權設定條件亦屬充分，而無原告指摘之虛列情事；蓋倘被
    告有意稀釋原告在本起執行事件中可得受償之金額，則被告
    乙○○於具狀聲明參與分配之時，大可陳報本件抵押債權實
    為系爭土地所擔保之全部債權範圍，即本金最高限額3,900,
    000 元之全部，暨按年息20% 計算之利息債權；茲被告乙○
    ○既僅以前揭3,800,000 元之消費借貸債權聲明參與分配，
    自已足資反徵是項債權並非被告丙○○、乙○○所通謀虛列
    。
四、兩造不爭執之事實（本院94年4 月27日言詞辯論筆錄附記之
    爭點整理協議事項）：
  (一)原告對被告丙○○有4,167,892 元及自92年12月1 日起至清
    償日止，按年息8.4% 計算之本金暨利息債權。
  (二)坐落基隆市○○區○○段第373、374、375、361地號等四筆
    土地乃被告丙○○所有，經執行法院依法實行拍賣之拍定金
    額總計6,193,005 元。
  (三)系爭土地（基隆市○○區○○段第374、375地號二筆土地）
    早於執行法院依法查封以前，即經所有人即被告丙○○於91
    年8 月20日，以其所有權全部，為被告乙○○設定擔保範圍
    為3,900,000 元之本金最高限額抵押權，權利存續期間自91
    年8 月20日起，至96年8 月20日止，並由基隆市信義區地政
    事務所於91年10月3 日登記完竣。
五、本件爭執要點：
    被告丙○○曾否向被告乙○○借款3,800,000 元？換言之，
    被告丙○○聲明參與分配之3,800,000 元抵押債權（下稱系
    爭抵押債權）是否被告丙○○、乙○○所通謀虛列？系爭抵
    押債權究否存在？
六、本院得心證之理由：
  (一)原告係於93年8 月30日，持臺灣嘉義地方法院債權憑證，向
    執行法院（本院執行處）聲請強制執行被告丙○○之財產；
    嗣被告乙○○則於上開執行事件進行中之93年10月5 日，以
    其乃被告丙○○抵押債權人之地位，具狀向執行法院聲明參
    與分配。此業據本院職權調閱本院93年度執字第6250號執行
    卷宗查核屬實。是原告、被告乙○○及被告丙○○在上開執
    行事件中，分屬執行債權人、參與分配債權人及執行債務人
    。合先說明。
  (二)本件原告起訴主張系爭抵押債權乃被告丙○○及被告乙○○
    所虛列；被告丙○○與被告乙○○間，實無系爭抵押債權所
    涉之資金往來等語，乃為被告丙○○、乙○○所一致否認。
    被告丙○○、乙○○並舉出第一商業銀行朴子分行乙○○帳
    戶（帳號：000-00-000000 號）支出傳票四張、乙○○第一
    商業銀行存摺節本、匯出匯款傳票四張、第一商業銀行放款
    授信單乙紙、款項借用證（即借據）乙紙（以上均為影本）
    為證，其形式真正亦不為原告所爭；而本院勾稽上開第一商
    業銀行朴子分行乙○○帳戶（帳號：000-00-000000 號）支
    出傳票、匯出匯款傳票及乙○○第一商業銀行存摺節本之記
    載，被告乙○○與被告丙○○彼此間，於下列時間，確曾有
    如下所述之四筆資金往來：(1)89年10月17日，被告乙○○匯
    款1,600,000 元至被告丙○○帳戶；(2)89年10月19日，被告
    乙○○匯款1,700,000 元至被告丙○○帳戶；(3)89年11月15
    日，被告乙○○匯款300,000 元至被告丙○○帳戶；(4)90年
    1 月12日，被告乙○○匯款200,000 元至被告丙○○帳戶。
    且上開四筆匯款總金額（1,600,000+1,700,000+300,000+20
    0,000=3,800,000 ），核亦與被告丙○○於91年10月5 日簽
    立之債權人為被告乙○○之借據即上開款項借用證所載之借
    款金額（3,800,000 元）相符。綜合上情以觀，被告所舉之
    各項證據資料，已足使本院合理相信被告丙○○確曾向被告
    乙○○借款3,800,000 元；換言之，被告抗辯渠等彼此間，
    除有3,800,000 元之借貸合意，並有3,800,000 元之金錢交
    付等事實，已堪信為真。
  (三)次按當事人主張有利於己之事實者，就其事實有舉證之責任
    ，民事訴訟法第二百七十七條前段固有明文；惟主張法律關
    係存在之當事人，僅須就該法律關係發生所具備之特別要件
    ，負舉證之責任，至於他造主張有利於己之事實，仍應由他
    造舉證證明（最高法院48年臺上字第389 號判例意旨可資參
    照）；查本件原告起訴主張系爭抵押債權係被告丙○○、乙
    ○○所通謀虛列，而不存在；乃遭被告所否認。被告並已依
    舉證責任分配之法則，率先舉出相適應之證據資料，而使本
    院形成如前所述之合理心證，則原告倘欲獲致勝訴判決，則
    自應提出相適應之反證，俾推翻本院據被告提出之證據資料
    所形成之合理心證。茲原告雖迭以「被告乙○○與被告丙○
    ○為兄弟，所以他們之間的借貸及金錢往來，我們不相信是
    真的」（本院94年5 月11日言詞辯論筆錄）等語，為其主張
    系爭抵押債權並不存在之論據；然查，至親間之金錢借貸，
    實屬常見，且無論是否預書借據，核均與一般人之社會生活
    經驗不相悖離，是本件執行債務人（被告丙○○）與參與分
    配債權人（被告乙○○）雖屬同胞手足，然此項事實，核與
    系爭抵押債權究否被告乙○○、丙○○所通謀虛列乙節，實
    無必然之關聯性存在，是原告徒憑被告間之同胞手足關係所
    為之通謀推論，已嫌速斷。其次，原告係於93年8 月31日，
    向執行法院具狀聲請強制執行；被告乙○○則係於93年10月
    5 日，始向執行法院具狀聲明參與分配；且原告復已明知被
    告丙○○與被告乙○○實乃同胞手足。是倘原告果就系爭抵
    押債權是否存在乙節有所質疑，則自被告乙○○聲明參與分
    配之時起，至執行法院製作分配表並於94年3 月4 日附送於
    各該執行當事人「以前」，何以均未見原告就此表示意見？
    據此，已足見原告當係因本件倘依前揭分配表所載數據分配
    ，則原告僅能受償1,027,907 元，始提起本件分配表異議之
    訴，冀以被告乙○○與被告丙○○間之同胞手足關係，動搖
    被告乙○○在本起執行事件所得優先於原告而受償之金額。
    惟查，本件原告核貸之初，並未要求被告丙○○提供系爭土
    地為其借款之擔保，則被告丙○○雖嗣後喪失還款能力，原
    告復因系爭土地業經設定抵押與被告乙○○，而不能就系爭
    土地拍賣所得之價金，主張應優先於被告乙○○或應與被告
    乙○○平等受償，然此項風險，理當為原告同意貸放鉅額項
    款與被告丙○○之初所能預料，蓋原告實乃有別於個人之銀
    錢業者，較之一般個人而言，當有更為強大之徵信能力，是
    其風險控管能力，自亦顯較一般個人為優；茲原告於風險審
    查評估以後，既甘冒此一無擔保貸放項款之風險，而同意於
    無擔保之情形下對被告丙○○核貸，則其日後債權不能十足
    獲償之危險，理當由原告自行承擔；乃原告歷此事件，除不
    知反思並重新檢討評估其核貸條件是否妥適，反倒果為因，
    一再以上開不能證明或反推被告丙○○、乙○○間抵押債權
    不存在之空泛言詞，任意指摘系爭抵押債權乃被告等所通謀
    虛列云云；經本院一再闡明（詳見本院歷次言詞辯論筆錄）
    ，仍舊故我，參諸前揭說明，自難認為原告就其主張之利己
    事實，已盡相當之舉證責任；是原告空言以被告丙○○與被
    告乙○○間之同胞手足關係，為其質疑系爭抵押債權不存在
    之立論依據，本院自難憑信。
七、從而，原告以系爭抵押債權乃被告丙○○、乙○○所通謀虛
    列為由，而提起本件分配表異議之訴，為無理由，應予駁回
    。
八、本件事證已臻明確，兩造其餘主張陳述暨所提出之證據，本
    院自毋庸逐一審酌。併此指明。
據上論結，本件原告之訴為無理由，依民事訴訟法第78條，判決
如主文。
中　　華　　民　　國　　94　　年　　5 　　月　　25　　日
                  民事庭法  官  王慧惠
以上正本係照原本作成。
對於本件判決如有不服，應於收受送達後二十日內向本院提出上
訴書狀，敘述上訴之理由，上訴於臺灣高等法院，並按他造當事
人之人數附具繕本。
中　　華　　民　　國　　94　　年　　5 　　月　　26　　日
                        書記官  周俊群
